臺灣臺南地方法院民事判決
109年度訴字第1718號
原      告  陳壬子  

訴訟代理人  黃厚誠律師
            莊承融律師
被      告  陳見祥  

被      告  陳阿味  

上  一  人                      
訴訟代理人  陳阿汐  
上列當事人間請求分割共有物事件，經本院於民國110年7月26日
言詞辯論終結，判決如下：
    主      文
兩造共有坐落臺南市○○區○○段000地號土地應予分割如附圖
所示：編號Ａ面積64.67平方公尺由原告、被告陳見祥取得，並
按原應有部分比例保持共有；編號Ｂ面積10.78平方公尺由被告陳
阿味取得。
訴訟費用由兩造按附表所示比例負擔。
    事實及理由
甲、程序方面：
一、按「應有部分有抵押權或質權者，其權利不因共有物之分割
    而受影響。但有下列情形之一者，其權利移存於抵押人或出
    質人所分得之部分：㈠權利人同意分割。㈡權利人已參加共有
    物分割訴訟。㈢權利人經共有人告知訴訟而未參加。」民法
    第824條之1第2項定有明文。另關於抵押權移存於抵押人所
    應得部分，祇要符合民法第824條之1第2項各款規定，應屬
    法律規定之法定效果，無庸當事人為任何聲明，縱有聲明，
    法院亦無庸於判決主文內諭知，僅於判決理由中說明已足。
    被告陳阿味於民國107年7月13日將其所有臺南市○○區○○段00
    0地號土地（下稱系爭土地）應有部分7分之1，設定擔保債
    權金額新台幣（下同）1,700萬元之最高限額抵押權予董基
    征、董香君、陳阿樓，此有系爭土地之土地建物查詢資料可
    參（見本院卷第338、339頁）。查抵押權人董基征、董香君
    、陳阿樓經本院告知訴訟而未參加（見本院卷第53-57頁）
    ，參照前揭規定，其抵押權僅轉載於抵押人陳阿味所分得之
    部分。
二、次按言詞辯論期日，當事人之一造不到場者，得依到場當事
    人之聲請，由其一造辯論而為判決；不到場之當事人，經再
    次通知而仍不到場者，並得依職權由一造辯論而為判決。民
    事訴訟法第385條第1項定有明文。本件被告陳見祥經本院通
    知於109年12月3日、110年7月26日到場，均無正當理由未於
    言詞辯論期日到場，核無民事訴訟法第386條各款所列情形
    ，爰依民事訴訟法第385條第1項後段規定，依職權由原告為
    一造辯論而為判決。
貳、實體方面：
一、原告主張：
（一）系爭土地為兩造所共有，應有部分如附表所載；使用分區
      為都市計畫土地「住宅區」。系爭土地無不分割之契約，
      亦無因物之使用目的不能分割之情形，惟兩造無法協議決
      定分割之方法，爰提起本件訴訟。
（二）原告主張之分割方案，符合分割後土地發展經濟利用價值
      、未來利 用可能性、完整性、共有人之利益及多數共有
      人意願，提升增進分割後土地經濟價值、利用效益；為適
      當公平之分割方法。說明如下：
　　⒈系爭158地號土地西南臨寬12公尺之永康區烏竹北街，東臨
      寬約8公尺之烏竹北街20巷。現況均為空地，並無任何地
      上物。依臺南市畸零地使用規則第2條第1項第1款規定：
      「本規則用詞，定義如下：一、畸零地：指本法第三條適
      用地區内建築基地（以下簡稱基地）面積畸零狹小者。」
      、同規則第3條第1項：「本規則所稱基地面積畸零狹小，
      指基地深度或寬度未達附表一規定。」、同規則第7條第1
      項本文：「基地面積畸零狹小者，非經補足所缺深度及寬
      度，不得建築。」復參酌臺南市畸零地使用規則附表1規
      定，在面臨正面路寬8、12公尺之情況下，建築基地寬度
      最小為3.5公尺、深度最小為14公尺，其最小矩形面積為4
      9平方公尺。被告陳阿味應有部分7分之1，換算之土地面
      積僅10.78平方公尺，不足49平方公尺者，其所取得之土
      地即屬臺南市畸零地使用規則所稱之畸零地，而無法為建
      築使用。倘本件按各共有人應有部分換算面積為原物分配
      ，將細分系爭土地，使系爭土地零碎，減損土地經濟價值
      ，故分割方法不分配土地予被告陳阿味。而原告與被告陳
      見祥為兄弟，被告陳見祥表示同意原告之分割方案，即同
      意與原告保持共有，將系爭土地全部分配由原告與被告陳
      見祥取得，得避免割裂為無法建築之畸零地，應屬對系爭
      土地最大經濟價值之分割方法。
　　⒉被告陳阿味主張依附圖（即臺南市永康地政事務所複丈日
      期110年4月26日土地複丈成果圖）分割，其所分得之編號
      Ｂ土地面積10.78平方公尺係無法建築之畸零地，倘依其意
      分配得原物（土地），將因分割而衍增細分為無法建築之
      畸零地，對於系爭土地使用分區為住宅區，當有達反使用
      分區利用之性質而不當，致減損土地利用之經濟價值。
　　⒊被告陳阿味不分配原物，其應有部分換算原物之面積土地
      由原告以金錢補償之。找補金額說明如下：原告與訴外人
      曾東和（被告陳家森之姊夫）、曾韋誠(被告陳家森之姪
      子）於108年09月02日就系爭土地所有權應有部分，以每
      坪106,000元達成買賣協議，即每平方公尺32,065元為買
      受價額。108年與109年公告現值並未調整，是原告願以相
      同單價計算結果之345,661元（計算式：32,065元×10.78
      平方公尺=345,661元，小數點以下無條件進位）為被告陳
      阿味無分配原物之補償。
（三）聲明：　　
    ⒈兩造共有系爭土地、面積75.45平方公尺，應分割由原告
　　  及被告陳見祥取得，並按原告7545分之4446、被告陳見祥
　　  7545分之3099之應有部分比例保持共有。
    ⒉原告應以345,661元補償被告陳阿味。　　　　
　　⒊訴訟費用由兩造依原應有部分比例負擔。
二、被告陳阿味部分：
（一）被告陳阿味所有系爭土地持分7分之1，係父親贈與之財產
      ，被告對這筆土地有特殊感情存在，並有設定最高限額抵
      押權，債權金額1,700萬元，如果出售予原告也不能足額
      清償，基於這些因素被告陳阿味不同意出售或以金錢補償
      。依被告陳阿味提出如附圖所示之分割方案，被告陳阿味
      獲分配編號Ｂ單獨所有10.78平方公尺土地，因被告陳阿味
      世代務農，分配之土地可做為放置農具之器材室或停車使
      用，符合經濟原因，沒有分配不利使用之情形；而且原告
      所分得之土地與原告所有157地號共有土地相鄰，可有效
      發揮Ａ地之經濟效用，應屬公平合理之方案。
（二）聲明：兩造共有坐落臺南市○○區○○段000地號土地應予分
      割如附圖所示：編號Ａ面積64.67平方公尺由原告、被告陳
      見祥取得，並按原應有部分比例保持共有；編號Ｂ面積10.
      78平方公尺由被告陳阿味取得。
三、被告陳見祥未於言詞辯論期日到場，亦未提出書狀作何聲明
    或陳述，惟於本院110年1月18日至現場勘驗測量時，到場表
    示同意原告主張之分割方案。
四、得心證之理由：
（一）按各共有人，除法令另有規定外，得隨時請求分割共有物
      。但因物之使用目的不能分割或契約訂有不分割之期限者
      ，不在此限。共有物之分割，依共有人協議之方法行之。
      分割之方法不能協議決定，或於協議決定後因消滅時效完
      成經共有人拒絕履行者，法院得因任何共有人之請求，命
      為下列之分配：以原物分配於各共有人。但各共有人均
      受原物之分配顯有困難者，得將原物分配於部分共有人。
      原物分配顯有困難時，得變賣共有物，以價金分配於各
      共有人；或以原物之一部分分配於各共有人，他部分變賣
      ，以價金分配於各共有人。民法第823條第1項、第824條
      第1項、第2項分別定有明文。查系爭土地為兩造所共有，
      應有部分各如附表所示，使用分區為住宅區，而兩造就系
      爭土地並無不分割之約定，依系爭土地之使用目的，亦無
      不能分割之情形，兩造前經本院新市簡易庭109年度新調
      字第201號調解後，就分割之方法仍不能為一致之協議等
      情，有原告所提出系爭土地地籍圖謄本、土地登記謄本、
      臺南市永康區公所都市計畫土地使用分區證明書及調解程
      序筆錄可參（見本院109年度新調字第201號卷第25、31-3
      7、89頁）。從而，原告依上開法條之規定，請求以裁判
      分割系爭土地，洵屬有據。
（二）次按分割共有物之訴，係就有共有關係之共有物，以消滅
      共有關係為目的，予以分割，使共有人就共有物之一部分
      單獨取得所有權之形成訴訟。另按裁判分割共有物，屬形
      成判決，法院定共有物之分割方法，固應斟酌當事人之聲
      明、共有物之性質、分割後之經濟效用、各共有人之意願
      、利害關係，而本其自由裁量權為公平合理之分配，但並
      不受當事人聲明、主張或分管約定之拘束，最高法院著有
      91年度台上字第728號、89年度台上字第724號、93年度台
      上字第1797號判決足資參照。經查：
    ⒈查系爭土地略呈三角形，西南側臨寬約12公尺之烏竹北街
      道路，東側為寬約4公尺之烏竹北街20巷道路，北側臨他
      人私有土地（同段157地號土地），目前為空地，雜草叢
      生等情，業經本院會同兩造及臺南市永康地政事務所測量
      員至現場勘測兩造使用現況屬實，並製有勘驗測量筆錄、
      現場照片在卷（見本院卷第133-141頁）足稽，且為兩造
      所不爭執，應可認定。
    ⒉「以原物為分配時，因共有人之利益或其他必要情形，得
      就共有物之一部分仍維持共有。」民法第824條第4項定有
      明文。原告、被告陳見祥等二人，應有部分為56分之25、
      56分之23，如分割為單獨所有，將造成土地細分之不利結
      果，原告起訴狀表示欲與被告陳見祥保持共有，被告陳見
      祥於本院110年1月18日至現場勘驗測量時，到場表示同意
      原告主張之分割方案，亦即同意與原告保持共有。是就原
      告、被告陳見祥二人間，均依其意願而仍維持共有。
    ⒊又查被告陳阿味主張依附圖即臺南市永康地政事務所複丈
      日期110年4月26日複丈成果圖（見本院卷第241頁）為分
      割，原告與被告陳見祥取得編號Ａ面積64.67平方公尺土地
      ，可與原告所有北側同段157地號土地合併使用，被告陳
      阿味取得編號Ｂ面積10.78平方公尺土地，均臨道路，故不
      論在使用，或就通行便利而言，均能發揮經濟效益，為公
      平合理之方案。
    ⒋雖原告主張，系爭土地之使用分區為住宅用地，被告陳阿
      味分配附圖編號Ｂ土地，面積僅10.78平方公尺，係無法建
      築之畸零地，有違反使用分區利用之性質而不當，致減損
      土地利用之經濟價值云云。然查：
　　　⑴參諸民法第824條第2項98年1月23日修正時立法理由謂：
        「現行條文第2項規定之裁判上共有物分割方法，過於
        簡單，致社會之經濟或共有人個人利益，常無以兼顧，
        實務上亦頗為所苦，為解決上述問題，爰參照…等立法
        例，將裁判上之分割方法作如下之修正：原則上以原物
        分配於各共有人。以原物分配如有事實或法律上之困難
        ，以致不能依應有部分為分配者，得將原物分配於部分
        共有人，其餘共有人則受原物分配者之金錢補償；或將
        原物之一部分分配予各共有人，其餘部分則變賣後將其
        價金依共有部分之價值比例妥為分配；或變賣共有物，
        以價金分配於各共有人。法院為上述分割之裁判時，自
        應斟酌共有人之利害關係、共有物之性質、價格及利用
        效益等，以謀分割方法之公平適當。」，由此可知共有
        物分割方法，以原物分配為原則，除當事人協議外，將
        共有物分配部分共有人，而以價金補償他共有人者，須
        以共有人受原物之分配「顯有困難為其前提」。而所謂
        各共有人均受原物之分配顯有困難，當依社會一般之觀
        念定之，包括法律上之困難（如法律上禁止細分），以
        及事實上之困難，如共有人按其應有部分分配所獲分配
        之共有物極少，致難以利用（最高法院104年度台上字
        第1792號判決意旨參照）。
　　　⑵查系爭土地並無法律上禁止細分之規定；雖被告陳阿味
        獲分配附圖編號Ｂ土地，因寬度及深度未達臺南市畸零
        地使用規則第三條之規定（按正面路寬超過七公尺至十
        五公尺，最小建築寬度為三點五公尺、最小深度為十四
        公尺），係畸零地，依該規則第七條，不得建築。惟「
        所有人，於法令限制之範圍內，得自由使用、收益、處
        分其所有物，並排除他人之干涉。」民法第765條定有
        明文，土地之所有權人如何使用收益土地，端看個人自
        由及意願，建築房屋並非使用土地之惟一方式。附圖編
        號Ｂ土地面積10.78平方公尺，雖無法申請建築執照，然
        所有權人得做為空地停車，或放置農具，甚至開闢花園
        種植花果，並非全然無法使用收益，而有難以利用之情
        事；況被告陳阿味受父親贈與而取得系爭土地持分，因
        家族情感希望保留父親贈與之土地原物，難認原物分配
        對其有何不利，或有減損經濟價值之情事。綜上，本件
        既不符合原物之分配顯有困難之前提，原告主張將土地
        全部分配予原告、被告陳見祥，再由原告以金錢補償被
        告陳阿味為無可採。
    ⒌綜此，經斟酌系爭土地之地形、面積、兩造使用系爭土地
      之現況及位置，及土地使用上之經濟效益等一切情狀，認
      被告陳阿味所主張以附圖分割，符合系爭土地分割之整體
      效益及共有人全體之利益，應可採取。
五、綜上所述，系爭土地依其使用目的並非不能分割，共有人間
    亦無不能分割之約定，然迄今未能協議分割，又本院審酌系
    爭土地之現有使用狀況、對外通行問題、位置、兩造分割之
    利益及意願等一切情狀，認被告陳阿味主張附圖方案符合土
    地分割之經濟效用及共有人全體之利益，堪認係適當、公允
    之分割方法。從而，原告本於共有人之資格，請求將系爭土
    地准予分割如附圖所示，即屬正當，應予准許，爰判決如主
    文第項所示。
六、又因共有物分割、經界或其他性質上類似之事件涉訟，由敗
    訴當事人負擔訴訟費用顯失公平者，法院得酌量情形，命勝
    訴之當事人負擔其一部，民事訴訟法第80條之1定有明文。
    本件係因分割共有物事件涉訟，兩造之行為，均可認係按當
    時之訴訟程度為伸張或防禦權利所必要，故諭知由兩造按應
    有部分比例（詳如附表訴訟費用負擔比例）分擔訴訟費用，
    較為公允，爰判如主文第二項所示。
七、據上結論，本件原告之訴為有理由，依民事訴訟法第385條
    第1項後段、第80條之1，判決如主文。 
中　　華　　民　　國　　110 　年　　8 　　月　　9 　　日
                  民事第一庭    法    官　張麗娟
以上正本係照原本作成。
如對本判決上訴，須於判決送達後20日內向本院提出上訴狀。
如委任律師提起上訴者，應一併繳納上訴審裁判費。
中　　華　　民　　國　　110 　年　　8 　　月　　9 　　日
                                書 記 官  高培馨
 附表
共有人姓名 應有部分及訴訟費用應分擔比例 陳壬子 56分之25 陳見祥 56分之23 陳阿味 7分之1